【裁判字號】    97,易,662
【裁判日期】    970630
【裁判案由】    侵占
【裁判全文】
臺灣臺中地方法院刑事判決               97年度易字第662號
公  訴  人  臺灣臺中地方法院檢察署檢察官
被      告  甲○○
上列被告因侵占案件，經檢察官提起公訴（96年度偵字第27213號）
，本院判決如下：
    主    文
甲○○意圖為自己不法之所有，而侵占自己持有他人之物，處拘
役貳拾日，如易科罰金，以壹仟元折算壹日，減為拘役拾日，如
易科罰金，以壹仟元折算壹日；又意圖為自己不法之所有，而侵
占自己持有他人之物，處拘役貳拾伍日，如易科罰金，以壹仟元
折算壹日；應執行拘役參拾日，如易科罰金，以壹仟元折算壹日
。其餘被訴部分無罪。
    犯罪事實
一、甲○○係臺灣人壽保險股份有限公司臺中分公司臺源通訊處
    （下稱臺灣人壽公司）之業務員，負責保險業務招攬業務，
    丁○○為其所招攬之保戶，詎其利用保戶丁○○委託其代為
    繳納續期保險費之機會，基於意圖為自己不法所有之犯意，
    先後於民國96年2月27日、同年6月5日 (原起訴書認係4月18
    日，應予更正) ，向保戶丁○○收取續保保費各為新臺幣（
    下同）10,000元、15,000元，並於取得持有後即易持有為所
    有，未交付予臺灣人壽公司，予以侵占入己，嗣經保戶丁○○於96年8月30日，以電話向臺灣人壽公司反應保險對帳資
    料有異狀，經臺灣人壽公司查證後，始悉上情。
二、案經臺灣人壽公司訴由臺灣臺中地方法院檢察署檢察官偵查
    起訴。
    理    由
壹、有罪部分：
一、本件被告甲○○對於卷內書面證據資料及證人乙○○於檢察
    官偵訊時所為證述內容之證據能力並未有所爭執，迄於言詞
    辯論終結前，亦未主張有何刑事訴訟法第159條第1項不得為
    證據之情形，應認其已同意本件 (含偵查卷及調查筆錄) 卷
    內之書面證據資料及證人乙○○於檢察官偵訊時所為證述內
    容均得作為證據，且經本院審酌後，認本件卷內書面證據資
    料及證人乙○○於檢察官偵訊時所為證述內容，並無不適當
    之情形，故依刑事訴訟法第159條之5之規定，應認均有證據
    能力，合先敘明。
二、訊據被告甲○○固坦認有向丁○○收受上開第一、二筆保險
    費各10,000元及15,000元，惟矢口否認有為上開侵占之犯罪
    事實，且辯稱：第一、二筆保險費分別係於2或3月、6或7月
    收受，係由丁○○打電話給伊前往取款，第一筆保險費10,0
    00元係伊請助理丙○繳納，第二筆保險費15,000元，是助理
    先填好匯款單，由伊前去文心路上之合作金庫繳入公司的帳
    戶等詞，經查：
(一)、按侵占業務上持有物之罪，以其所侵占之他人所有係因執
      行業務而持有為構成要件，若非因執行業務而基於其他委
      任關係持有他人所有物，即與該罪構成要件不符，祇能以
      普通侵占論科（最高法院23年上字第1620號判例參照）。
      查保險業務員之工作，主要係從事人壽保險之招攬、要保
      申請書及首期保險費之轉送，至於保險業務員有無續期保
      險費之收取權，應視壽險公司是否有授權予保險業務員而
      定。本件被告之業務範圍不含收取續期保險費一節，業據
      證人即臺灣人壽公司人員即證人乙○○在本院審理時結證
      ：被告主要的業務是包攬保險、收取首期保險費，續期保
      險費是另找收費員或保戶自行繳納，本件丁○○所繳納的
      三筆保費都是續期保險，業務員沒有收取續期保險費的權
      利，所以公司不會主動將送金單交給業務員等語明確在卷
      （見本院卷頁27反、30) ，其雖尚證稱：在實際作業上，
      有些保戶因較相信業務員，會把保險費直接交給業務員或
      業務員會主動收取，公司有默許保險費由業務員收取，在
      實務上，若保戶可證明已將保費交給業務員，公司也承認
      續期契約生效，若是由業務員收取保費，公司會要求將錢
      直接匯入公司帳戶，原則上業務員收取保費後，當天即要
      繳回公司，頂多是隔一天，且公司有提供臺灣人壽公司合
      作金庫空白存款憑條，供業務員收取首期或續期的保費所
      用，需填寫保單號碼或業務人員的名字或是保戶的名字，
      但也有可能均沒有填寫事後再由分公司自行處理等情 (見
      本院卷頁27反至28) ，惟其亦證稱：公司不鼓勵業務員向
      保戶收取續期保險費，因續期送金單是在收費員那裡，公
      司是將業務員收取續期保費行為視為保戶的代理人，只是
      將保費代交，因公司並未授權業務員收取續期保費，必須
      要業務員將保費繳回公司，續期契約才會生效等語 (見本
      院卷頁27反至28) ，足證臺灣人壽公司並未賦予被告續期
      保險費之收取權，但臺灣人壽公司允許業務員以保戶代理
      人之身分代繳續期保險費至公司或默認業務員主動向保戶
      收取續期保險費後繳回公司等情形，而證人丁○○到庭證
      述：伊的保險契約是由被告所招攬，之前的保費均由伊拿
      錢給被告繳納，公司沒有特別說明保費的繳款方式是要自
      己繳納或是派員收取，伊第二年保費改成月繳時，被告向
      伊表示不可用刷卡方式，所以將現金交給被告，請被告幫
      伊繳納，但有時會過期，故伊會將前期及當期的保費一次
      繳納，所以本件係七期的保費二、三個月分三次拿給被告
      等語 (見本院卷頁30反至31) ，顯見本件被告係基於其與
      證人丁○○間之委任關係而持有上開三筆丁○○委託繳納
      之續期保險費，並非基於執行臺灣人壽公司業務或以臺灣
      人壽公司代理人之身分，而持有上揭三筆保險費之事實，
      應堪認定。
(二)、證人丁○○到院證稱：伊分三次將保費以15,000元、10,
      000元、10,000元交給被告，當時提供給臺灣人壽公司的
      日期，係伊查詢存簿依領款之時間點推算的等語 (見本院
      卷頁32)，復證人乙○○在本院審理時證述：伊經調查第
      一、二筆保險費是否有入公司帳戶，但當時查詢結果均未
      入帳等語 (見本院卷頁29反至30) ，且其在檢察官偵訊時
      證述：丁○○繳費情況，上一筆是95年2月16日，下一筆
      即是96年9月4日，當時是被告補進二筆，之間皆無繳費紀
      錄等語（見臺灣臺中地方法院檢察署96年偵字第27213號
      卷頁12至14），並有證人丁○○之存摺明細單2張及證人
      乙○○提出之業務聯繫通知單、被告挪用保費案件處理經
      過報告各1份、臺灣人壽96年2月27日至3月2日間之收繳款
      明細表3份、臺灣人壽保戶查詢服務之送金單狀況查詢單
      、臺灣人壽新契約暫收款之收入傳票各1份、被告書立之
      切結書1張在卷可佐，且被告無法提出相關收據、匯款執
      據，以證明其所向丁○○收受之前揭第一筆10,000元及第
      二筆15,000元之保險費，係交付予助理丙○或已匯入臺灣
      人壽公司帳戶之事，是被告空言辯述其未有侵占上揭第一
      、二筆保險費之詞，尚難遽信，故被告前述侵占之犯行，
      事證明確，應堪認定，應依法論科。另本院審酌證人丁○○上揭到庭證述之情節，並其提出存摺明細顯示係各於96
      年2月27日、同年6月5日領取10,000元及16,000元之事實
      ，而認定被告係分別於96年2月27日、同年6月5日，向保
      戶丁○○收取續保保費各10,000元、15,000元而持有之事
      實，併此敘明。
三、核被告所為係犯刑法第335條第1項之侵占罪。公訴意旨認應
    依刑法第336條第2項之業務侵占罪處斷，尚有未洽，惟起訴
    事實相同，爰依法變更起訴法條，併予敘明。另按如數行為
    於同時同地或密切接近之時地實施，侵害同一之法益，各行
    為之獨立性極為薄弱，依一般社會健全觀念，在時間差距上
    ，難以強行分開，在刑法評價上，以視為數個舉動之接續施
    行，合為包括之一行為予以評價，較為合理，則屬接續犯，
    而為包括之一罪；本件被告係將丁○○先後於96年2月27日
    及同年6月5日提領而交付之保險費10,000元及15,000元侵占
    入己，在時間上已有三個月餘之間隔，在常理上，實難認定
    被告先後二次侵占行為係在密切之時地實施而成立接續犯，
    故被告上揭先後二次侵占犯行，係屬犯意各別，行為有異，
    應予分論併罰，是公訴意旨認定被告上開二次侵占犯行，係
    屬接續犯，容有誤會，併此敘明。爰審酌被告犯罪動機、目
    的、情節、侵占金額、對被害人所生之損害，及犯罪後否認
    犯行，猶飾詞狡辯，惟證人丁○○到庭陳明不會向被告請求
    賠償及願意給被告一次機會等語，以及證人乙○○到庭證述
    被告事後業將上開第一、二筆之保險費清償予臺灣人壽公司
    之情 (分別見本院卷34反) 等一切情狀，各量處如主文所示
    之刑。又九十六年罪犯減刑條例業於96年7月4日公布，並自
    96年7月16日施行，該條例第2條明文規定：「犯罪在中華民
    國96年4月24日以前者，除本條例另有規定外，依下列規定
    減刑：三、有期徒刑、拘役或罰金，減其刑期或金額二分之
    一」；本件被告所犯上揭侵占第一筆保險費10,000元之犯罪
    時間，係在96年4月24日以前，故依上開規定，本院應減其
    有期徒刑二分之一，及諭知易科罰金之折算標準，並與侵占
    第二筆保險費之罪之刑合併定應執行之刑，以示懲儆。
貳、無罪部分：
一、公訴意旨另以：被告甲○○係臺灣人壽公司臺中分公司臺源
    通訊處之業務員，負責保險業務招攬業務，丁○○為其所招
    攬之保戶，詎其利用保戶丁○○委託其代為繳納續期保險費
    之機會，基於意圖為自己不法所有之犯意，於96年7月17日
    (原起訴事實認係96年6月5日)，向保戶丁○○收取續保即第
    三筆保費10,000元，並於取得持有後即易持有為所有，未交
    付予臺灣人壽公司，予以侵占入己，因認被告涉犯刑法第
    336第2項之業務侵占罪嫌等詞。
二、按犯罪事實應依證據認定之，無證據不得認定犯罪事實。又
    不能證明被告犯罪者，應諭知無罪之判決，刑事訴訟法第15
    4條第2項、第301條第1項分別定有明文。次按刑事訴訟法上
    所謂認定犯罪事實之證據，係指足以認定被告確有犯罪行為
    之積極證據而言，該項證據自須適合於被告犯罪事實之認定
    ，始得採為斷罪資料；如未能發現相當證據，或證據不足以
    證明，自不能以推測或擬制之方法，以為裁判之基礎。又為
    刑事訴訟法上證明之資料，無論其為直接證據或間接證據，
    均須達於通常一般之人均不致於有所懷疑，而得確信其為真
    實之程度，始得據為有罪之認定，若其關於被告是否犯罪之
    證明未能達此程度，而有合理性懷疑之存在，致使無從形成
    有罪之確信，根據「罪證有疑、利於被告」之證據法則，即
    不得遽為不利被告之認定（最高法院29年上字第3105號、40
    年臺上字第86號、76年臺上字第4986號判例參照）。再按告
    訴人之告訴，係以使被告受刑事訴追為目的，是其陳述是否
    與事實相符，仍應調查其他證據以資審認（最高法院52年臺
    上字第1300號判例參照）。
三、公訴人認被告涉有前開罪嫌，無非以告訴代理人即證人乙○○之指訴，復有臺灣人壽96年2月27日至3月2日間之收繳款
    明細表3份、臺灣人壽保戶查詢服務之送金單狀況查詢單、
    臺灣人壽新契約暫收款之收入傳票1份，並被告書立之切結
    書各1份為其論據。惟訊據被告堅詞否認有何公訴人所指上
    開犯行，辯稱：丁○○均係過期才繳費，嗣因丁○○向伊表
    示保單投資金額並未增加，伊始建議她撥打電話詢問臺灣人
    壽公司，之後亦告知丁○○暫時不要繳納第三筆保險費10,
    000元等語；經查，證人乙○○所提出之被告挪用保費案件
    處理經過報告雖記載：「3…許員坦承保戶最後一次交付給
    許員之10,000元現金，挪為償還私人車貸…」之文字，但
    證人乙○○到庭證述：對於被告最後一筆10,000元，被告於
    切結書中坦承挪用，至於挪用是否為清償車貸不清楚，就伊
    所知，在調查時，被告表示是丁○○對繳費部分有疑問，所
    以放著，直至丁○○於96年8月30日打電話詢問公司，被告
    才繳回等語 (見本院卷頁29），而本院審核被告所書立之切
    結書內容，並未記載被告將上開第三筆保險費10,000元挪供
    清償車貸之情事，且證人丁○○到庭證稱：伊的保險契約是
    由被告所招攬，之前的保費均由伊拿錢給被告繳納，到第三
    年度時，伊發現保險對帳資料怪怪的，被告表示要伊自行向
    臺灣人壽公司查詢，公司向伊表示有七個月沒有繳納保費，
    第三筆的保費10,000元，被告當場未向伊表示暫時不要繳，
    是之後被告打電話向伊表示暫時先不要繳保費之事，伊心想
    被告會處理，故後續未再追蹤保費繳納的事等語 (見本院卷
    頁31)，應認為丁○○對於其於96年7月17日領款後交付予被
    告代繳保費10,000元部分，已同意被告在其詢問臺灣人壽公
    司關於保險對帳資料之前，暫由被告保管，並授權被告處理
    之後繳納該項10,000元保費之事，且嗣臺灣人壽公司因丁○○之詢問而進行保費繳納調查時，即於96年9月4日將上開第
    三筆保費10,000元繳至臺灣人壽公司，此有被告書立之上揭
    切結書1張可佐，故綜上，尚難認定被告確有將其持有之前
    開第三筆保費10,000元侵占入己之行為，自難以侵占之罪名
    相繩。此外，公訴人未能舉出積極證據供本院憑查被告有何
    其所指侵占犯行，既不能證明被告犯罪，揆諸首揭法條規定
    及判例意旨，應為被告無罪判決之諭知，蓋因上開第三筆保
    費10,000元係丁○○領款後交付予被告，此距離前述第一、
    二筆保費之時間分別係近五月或一月餘的間隔，依前開壹三
    之說明，係屬數罪併罰之關係，而此部分原係公訴意旨起訴
    犯罪事實之列，自為本院審理之範圍。
據上論斷，應依刑事訴訟法第299條第1項前段、第300條、第301
條第1項，刑法第335條第1項、第41條第1項前段、第51條第5款
，刑法施行法第1條之1，中華民國96年罪犯減刑條例第2條第1項
第3款、第7條、第9條，判決如主文。
本案經檢察官戊○○到庭執行職務
中    華    民    國     97    年    6    月    30    日
                  刑事第三庭  審判長法  官  賴恭利
                                    法  官  陳思成
                                    法  官  楊曉惠
以上正本證明與原本無異。
如不服本判決，應於收受送達後10日內向本院提出上訴書狀（應
敘述具體理由並附繕本）。
上訴書如未敘述理由，應於上訴期間屆滿後20日內補提理由書於
本院。
                                    書記官  陳玲誼
中    華    民    國     97    年    6    月    30    日
附錄論罪科刑法條：
刑法第335條第1項
意圖為自己或第三人不法之所有，而侵占自己持有他人之物者，
處五年以下有期徒刑、拘役或科或併科一千元以下罰金。


司法院資訊處製作；財團法人民間司法改革基金會備份。
